【裁判字號】    90,上易,646
【裁判日期】    900912
【裁判案由】    詐欺等
【裁判全文】
臺灣高等法院刑事判決                              九十年度上易字第六四六號
    上  訴  人  臺灣臺北地方法院檢察署檢察官
    上  訴  人
    即  被  告  乙○○
    選任辯護人  蔡文彬
右上訴人因被告偽造文書案件，不服臺灣台北地方法院八十八年度易字第三二一九號
，中華民國八十九年十二月十九日第一審判決（起訴案號：臺灣台北地方法院檢察署
八十八年度偵字第七七六二號）提起上訴，本院判決如左：
    主  文
原判決關於乙○○部分撤銷。
乙○○共同行使從事業務之人，明知為不實之事項，而登載於其業務上作成之文書，
足以生損害於他人，處有期徒刑肆月，如易科罰金，以參佰元折算壹日。
    事  實
一、乙○○為設在台北市○○○路○段一七四號九樓華陽航空貨運承攬有限公司（下
    稱華陽公司）職員，負責辦理出口報關及運送事宜，為從事業務之人，明知華陽
    公司於民國八十七年十二月二十一日所承攬運送之東芝牌硬碟機二千台，託運人
    為勤茂科技股份有限公司（下稱勤茂公司），而非英通電腦股份有限公司（下稱
    英通公司），竟與英通公司實際負責人柯明志（通緝中）基於犯意之聯絡與行為
    之分擔，於八十七年十二月下旬在華陽公司製作上開貨物之空運提單時，除製作
    以勤茂公司為託運人、受貨人為美國班森電腦公司（下稱班森公司）之空運提單
    矇混勤茂公司外，明知不實而另行製作以英通公司為託運人、受貨人亦為班森公
    司之空運提單，將上開不實之事項登載於其業務上作成之空運提單，並持以行使
    連同上開貨物交付予受貨人班森公司，足以生損害於勤茂公司。
二、案經勤茂公司訴請台灣台北地方法院檢察署檢察官偵查起訴。
    理  由
一、訊據被告乙○○固承認為華陽公司職員，受柯明志委託製作託運人各為勤茂公司
    及英通公司之空運提單，且將託運人為英通公司之空運提單持以行使連同貨物交
    予班森公司等情不諱，然否認有何偽造文書犯行，辯稱：上開貨物之託運人及出
    賣人即為英通公司，而告訴人之交易對象應為英通公司，因本件係屬三角貿易，
    所以有二份不同託運人之空運提單並無違誤云云。經查：
（一）右揭事實非惟業據告訴人指訴綦詳，復據證人即告訴人員工陳玲娟結證在卷，
      並有託運人分別為告訴人及英通公司之空運提單各一份附卷可稽。
（二）上開貨物係告訴人向佳能企業股份有限公司（下稱佳能公司）以每台美金一百
      二十五點五元訂購，並支付買賣價款，再經由柯明志仲介出賣予班森公司，每
      台美金一百三十二元，因柯明志稱與華陽公司配合很久，交由華陽公司運送可
      早日將上開貨物送到，告訴人可早點取得貨款，告訴人乃同意交由華陽公司運
      送上開貨物並辦理出口報關事宜，並派員與被告乙○○聯絡出貨事宜等情，業
      據證人陳玲娟證述在卷（見原審八十九年七月十一日訊問筆錄），並有告訴人
      出具予佳能公司之訂單、土地銀行國內不可撤銷信用狀、佳能公司轉讓同意書
      、告訴人出具予班森公司之商業發票、載明上開貨物出售人為告訴人之出口報
      單在卷足憑，被告雖辯稱：本件屬三角貿易，可以有二張空運提單，且班森公
      司訂單係給英通公司云云。然本件若屬三角貿易之情況，第一份空運提單之託
      運人應為告訴人、受貨人則為英通公司，第二份空運提單之託運人方為英通公
      司、受貨人為班森公司，所以不可能兩份空運提單上之受貨人均係相同，因中
      間可能有價差或商業機密等情，業據證人即亦從事空運承攬工作之陳敏華結證
      在卷（見偵查卷第八五頁反面至八七頁反面、原審八十九年七月十一日訊問筆
      錄）。而上開託運人分別為告訴人及英通公司之空運提單二份，受貨人均為班
      森公司，並無任何差別，且被告乙○○亦自承知悉告訴人出貨價格為每台美金
      一百三十二元，英通公司給班森公司之價格為每台美金一百二十八元（見原審
      八十九年五月八日訊問筆錄），再告訴人與英通公司分別所開具之商業發票，
      受貨人亦均載明為班森公司，每台出貨價格告訴人為每台美金一百三十二元、
      英通公司為每台美金一百二十八元之事實，有告訴人與英通公司之商業發票各
      一張附卷可佐，則上開分別為告訴人與英通公司名義之空運提單、商業發票所
      載受貨人均為班森公司，並無任何差異，甚且英通公司出貨價格反低於告訴人
      出貨價格，堪認本件交易方式並非所謂三角貿易，被告乙○○應無可能同時製
      作二份受貨人均為班森公司之空運提單，況本件出口報單即載明貨物出售人為
      告訴人，買主為班森公司，若英通公司係向告訴人買受上開貨物，再出賣給班
      森公司，何需如此大費周章由告訴人報關，出具商業發票予班森公司，再製作
      託運人為告訴人之空運提單，只需由英通公司報關，並僅製作託運人為英通公
      司之空運提單即可，亦不因班森公司訂單下給英通公司而有影響，蓋本件貨物
      即係柯明志居間仲介，再由告訴人出貨予班森公司，告訴人並未與班森公司直
      接聯繫，自不因班森公司下訂單給何人即影響告訴人為上開貨物託運人之地位
      ，且本件並非三角貿易方式，已如上述，是被告乙○○所辯，尚無可採。至被
      告乙○○所提英通公司傳真函並無法證明究係何人所寫？是否確為真實並為柯
      明志所指示？以上各點均非無疑，縱證人甲○○於本院調查時陳稱傳真函上的
      筆跡係英通公司秘書的，惟仍無法證實上開傳真函之真實性，且該傳真函內容
      亦未指示被告乙○○製作二份不同託運人之空運提單，被告乙○○即難以此卸
      責。又甲○○雖稱其與華陽公司生意往來時曾指示開具出貨人不同之出口報單
      及隨機提單，此係怕買受人直接與貨源買賣，是業者一般的做法云云，然本案
      已如前述，並非所謂三角貿易，與證人所述之情形不同，且業者一般做法未必
      即合乎正道從而其證言尚難執為有利被告之證據，附此敘明。
（三）台北市航空貨運承攬商業公會出具之說明函雖載明：「茲證明本公會所屬會員
      可根據託運人（SHIPPER）之指示更改提單所有之內容，但DECLARE VALUE FOR
      CARRIAGE欄及AMOUNT OF INSURANCE除外」。惟被告乙○○既明知託運人為告
      訴人，而非柯明志或英通公司，自無權另行製作以英通公司為託運人之空運提
      單，與該說明函之內容無涉，再空運提單為被告乙○○業務上作成之文書，其
      因柯明志指示，明知英通公司非屬上開貨物託運人，猶將該不實事項登載於空
      運提單上，自與柯明志有犯意之聯絡與行為之分擔。
（四）綜上所述，本件事證已臻明確，被告乙○○犯行洵堪認定。
二、按空運提單與海運提單之性質不同，非屬貨物所有權之憑證，僅係運送人簽發給
    託運人之貨物收據及契約憑證，並非有價證券，告訴人與被告乙○○對此亦不爭
    執，是核被告乙○○所為，係犯刑法第二百十六條、第二百十五條之行使業務上
    文書登載不實罪。被告乙○○偽造業務上不實文書之低度行為，進而為行使之高
    度行為所吸收，不另論罪。被告乙○○與柯明志間，有犯意之聯絡與行為之分擔
    ，雖柯明志非屬從事該業務之人，然依刑法第三十一條第一項規定仍為共同正犯
    。又被告行為後，刑法第四十一條之規定，業經於九十年一月四日修正，並經總
    統於九十年一月十日公布，依法於九十年一月十二日生效，而修正後之刑法第四
    十一條第一項之規定「犯最重本刑為五年以下有期徒刑以下之刑之罪，而受六個
    月以下有期徒刑之宣告，因身體、教育、職業、家庭之關係或其他正當事由，執
    行顯有困難者，得以一元以上三元（業據罰金罰鍰提高標準條例第二條前段規定
    ，就其原定數額提高為一百倍折算一日）以下折算一日，易科罰金，但確因不執
    行所宣告之刑，難收矯正之效，或難以維持法秩序者，不在此限」，對於被告並
    無不利，依刑法第二條第一項前段之規定，適用裁判時之新法。原審對被告乙○
    ○論罪科刑，固非無見，惟原判決就上述法律之修正，未及適用，尚有未合，被
    告上訴論旨，猶執陳詞，恣意否認犯罪，指摘原判決不當，檢察官循告訴人請求
    上訴，認原審未審究被告共同詐欺罪刑暨就本案量刑太輕云云，惟查檢察官起訴
    書中已詳細說明被告涉犯共同詐欺罪部分，犯罪嫌疑不足而不另處分不起訴，且
    本案量刑尚無不當，被告及檢察官之上訴，雖均無理由，然原判決關於被告乙○
    ○部分既有如上可議之處，自屬無可維持，應予撤銷改判。爰審酌被告乙○○犯
    罪之動機、目的、手段、所生之危害、犯罪後矢口否認等一切情狀，量處如主文
    所示之刑，並諭知易科罰金之折算標準。
三、被告經合法傳喚，無正當理由不到庭，爰不待其陳述逕行判決。
據上論斷，應依刑事訴訟法第三百六十九條第一項前段、第三百六十四條、第二百九
十九條第一項前段、第三百七十一條，刑法第二條第一項前段、第二十八條、第三十
一條第一項、第二百十六條、第二百十五條、修正刑法第四十一條第一項，罰金罰鍰
提高標準條例第一條前段、第二條，判決如主文。
本案經檢察官蔡薰慧到庭執行職務。
中      華      民      國    九十      年      九      月      十二    日
                              臺灣高等法院刑事第八庭
                                  審判長法  官  蔡  秀  雄
                                        法  官  沈  宜  生
                                        法  官  楊  炳  禎
右正本證明與原本無異。
不得上訴。
                                        書記官  廖  素  花
中      華      民      國     九十     年      九      月      十三    日
附錄：本判決論罪科刑法條全文
刑法第二百十五條
從事業務之人，明知為不實之事項，而登載於其業務上作成之文書，足以生損害於公
眾或他人者，處三年以下有期徒刑、拘役或五百元以下罰金。
刑法第二百十六條
行使第二百十條至第二百十五條之文書者，依偽造、變造文書或登載不實事項或使登
載不實事項之規定處斷。


司法院資訊處製作；財團法人民間司法改革基金會備份。
